【裁判字號】    92,上訴,1233
【裁判日期】    920731
【裁判案由】    偽造文書等
【裁判全文】
臺灣高等法院高雄分院刑事判決                  九十二年度上訴字第一二三三號
    上  訴  人  台灣高雄地方法院檢察署檢察官
    上  訴  人
    即  被  告  乙○○
右上訴人因被告偽造文書等案件，不服臺灣高雄地方法院九十二年度訴字第九○○號
中華民國九十二年五月十六日第一審判決（起訴案號：臺灣高雄地方法院檢察署九十
二年度偵字第五九號），提起上訴，本院判決如左：
      主  文
原判決撤銷。
乙○○行使變造私文書，足以生損害於他人，處有期徒刑貳月，如易科罰金，以佰
元折算壹日。
      事  實
一、乙○○前於民國（下同）八十六年間，因偽造有價證券案件，經法院判處有期徒
    刑三年六月確定送監執行後假釋出獄，於下列不法行為時仍假釋中，復不知謹慎
    ，因於九十年十月與甲○○二人曾同在台南明德外役監服刑結識，緣乙○○因先
    行假釋出獄，故向甲○○借用車號ＸＩ─九四七六號自小客車以為交通工具，二
    人並約定車輛保養費由甲○○負擔，交通罰鍰及修理費由乙○○負擔，隨後甲○
    ○即利用放假歸家，於九十年十月二日將車輛開至乙○○位於高雄縣大寮鄉○○
    村○○路０六號家中交付，嗣乙○○於九十年十一月一日，駕駛上開車輛至高雄
    縣大寮鄉○○路○段一八二號陳明川所經營之三友輪胎行保養，並更換十六吋中
    古外胎二條，其中保養換胎部分支付新台幣（下同）一千二百元，惟乙○○竟萌
    不法利得，於九十一年二月間，在其上開住處，將三友輪胎行送貨簽收單上原載
    為「１６中古外胎２條６００、１２００」，以鉛筆塗改變造為「１６東舍外胎
    ２條１６００、３２００」，並要甲○○之弟陳雯琦代付該筆車輛換胎費三千二
    百元及其他花費（未提出該變造簽收單），足以生損害於三友輪胎行，適乙○○
    撥電話回家得知囑暫勿付款，而後甲○○放假找乙○○談車輛費用分擔問題，乙
    ○○表示有關收據均在車內，甲○○乃從該車內自行取出該變造簽收單收據加以
    影印存證，並從三友輪胎行處得知上開簽收單內容變造實情，惟因與乙○○基於
    朋友情誼未予揭穿。而乙○○於借車使用期間曾不慎將該車撞損，尚未送修，該
    筆將來修車費用雙方同意作為乙○○積欠甲○○之債務，後二人於九十一年七月
    二十五日上午十時五十五分許，在高雄區監理所，雙方計算乙○○所欠甲○○債
    務額時，乙○○仍表示上開車輛換胎費用三千二百元部分應由甲○○負擔，扣減
    其債務，並在甲○○提出供其確認之上開內容已變造之送貨單簽收單影本上，載
    明已付三千二百元並予簽名，再交付甲○○主張之，足以生損害於三友輪胎行陳
    明川及甲○○，而甲○○明知乙○○施用詐術，仍同意如數扣減，乙○○因此受
    有減免二千元債務之不法利益，乙○○詐欺得利部分屬未遂。
二、案經甲○○訴由臺灣高雄地方法院檢察署檢察官偵查起訴。
    理  由
一、訊據上訴人即被告乙○○（下稱被告）對於有將三友輪胎行送貨簽收單上原載為
    「１６中古外胎２條６００、１２００」，塗改為「１６東舍外胎２條１６００
    、３２００」內容之事實坦承不諱，雖矢口否認有何變造私文書及詐欺得利犯行
    ，辯稱：該換輪胎送貨單一千二百元，我本有意由我自行負擔，我在其上塗改內
    容單純好玩，我未向告訴人請錢，收據影本並不是我拿給告訴人，而是告訴人自
    己到車上拿到正本後自行影印，嗣後雙方結帳時，告訴人提出該變造收據影本作
    為憑證，非我提出，我沒有犯罪意思云云。經查：
    （一）右開事實，業據告訴人甲○○（下稱告訴人）於偵查、原審及本院中指訴
          明確，再者，上開三友輪胎行送貨簽收單上原存留之存根載為「１６中古
          外胎２條0000000」，而送交被告之同聯簽收單原本及影本已遭塗
          改為「１６東舍外胎２條00000000」乙節，並證人陳明川於原審
          審理中證述無訛，並有送貨簽收單影本一紙及三友輪胎行之送貨簽收單原
          本一紙在卷可查。足認被告確有變造送貨簽收單之情事。
    （二）被告雖以上揭情詞置辯，然被告與告訴人會算費用分擔時，曾向告訴人主
          張汽車換輪胎費用三千二百元，應由告訴人負擔一節，為告訴人陳明，且
          被告與告訴人於九十一年七月二十五日，在告訴人所書之協議「：：已處
          理保險費1959元及輪胎二條3200 元正，後照鏡1200元正，保養汽車費用6
          380元正，一共是12730元正，將由本人（指告訴人）負責，經乙○○確認
          無誤後簽名並將其扣除修車部分後，多退少補」等情，被告並在協議書上
          同意人欄上簽名，有協議書一紙及修理估價單四紙在卷可查；又被告與告
          訴人協議時，被告在告訴人交其確認之變造送貨簽收單影本上載明已付三
          千二百元並簽名，亦徵被告確有行使該送貨簽收單影本之犯行。雖雙方協
          議計算時，該變造送貨簽收單影本係告訴人先前影印提出，但被告當場主
          張該簽收單影本內容之真正，且在供其確認之該影本上另行記載已付三千
          二百元且簽名負責，並交付作為抵償免除應付債務之依據，顯見被告變造
          該送貨簽收單內容目的係供抵償債務之用，並非單純好玩，自不影響被告
          確有行使該內容經變造送貨簽收單之犯罪故意，是被告上開所辯，委無可
          採，被告與告訴人協議被告所欠債務時，行使上開送貨簽收單影本，施用
          詐術，使告訴人陷於錯誤，同意扣減此部分費用，被告即受有減免二千元
          債務之不法利益。綜上所述，被告犯行，足堪認定。
二、本件送貨簽收單上載有車子車牌號碼、規格、摘要、數量、單價、總金額，及蓋
    有三友輪胎行印文，屬收據之性質，為刑法上之私文書，又一般文書之影本與原
    本有相同之效果，被告行使上開內容變造之簽收單收據影本，主張扣抵債務，足
    以生損害於三友輪胎行（陳明川）及甲○○，核被告所為，係犯刑法第二百十六
  條、第二百十條之行使變造私文書罪、同法第三百三十九條第二項、第三項之詐
    欺得利未遂罪。被告固有施用詐術取得免除債務之財產上不法之利益，惟告訴人
    事先已知被告施用詐術，自無陷於錯誤可言，被告詐術得利部分僅屬未遂。被告
    變造私文書後，復持以向甲○○行使，變造之低度行為應為行使之高度行為所吸
    收，不另論罪。又被告行使變造送貨簽收單之目的，在於免除部分債務，以獲取
    不法利益，所犯前開二罪間有方法、結果之牽連關係，依刑法第五十五條之規定
    ，應從較重之行使變造私文書罪處斷。
三、原審予以被告論罪科刑，固非無見，惟查上開變造送貨單影本部分係由告訴人影
    印，原判決認由被告影印；又被告所為詐欺得利部分僅屬未遂，原判決認為既遂
    ，容有未合。被告上訴意旨，否認犯罪；檢察官循告訴人上訴意旨，認量刑過輕
    ，指摘原判決不當，雖均無理由，但原判決既有上開可議，自應由本院將原判決
    撤銷改判。審酌被告犯罪所欲免除之債務金額僅二千元，及其犯罪之動機、目的
    、手段、告訴人所受損害輕微，且就本件借車糾紛曾與告訴人調解成立賠償四萬
    五千元，有調解書可按，及犯罪後態度等一切情狀，爰量處如主文第二項所示之
    刑，並諭知易科罰金之折算標準。
據上論結，應依刑事訴訟法第三百六十九條第一項前段、第三百六十四條、第二百九
十九條第一項前段，刑法第二百十六條、第二百十條、第三百三十九條第三項、第二
項、第一項、第五十五條、第四十一條第一項前段，罰金罰鍰提高標準條例第一條前
段、第二條，判決如主文。
本案經檢察官張其主到庭執行職務。
中    華    民    國     九十二     年       七       月      三十一    日
                              臺灣高等法院高雄分院刑事第七庭
                                  審判長法官  李春昌
                                        法官  黃憲文
                                        法官  莊飛宗
右正本證明與原本無異。
如不服本判決應於收受本判決後十日內向本院提出上訴書狀，其未述上訴理由者，
並得於提起上訴後十日內向本院補提理由書狀（均須按他造當事人之人數附繕本)「
切勿逕送上級法院」。
                                      書記官  張明賢
中    華    民    國     九十二     年       八       月        四      日
附錄：本判決論罪科刑法條：
刑法第二百十六條
行使第二百十條至第二百十五條之文書者，依偽造、變造文書或登載不實事項或使登
載不實事項之規定處斷。
刑法第二百十條
偽造、變造私文書，足以生損害於公眾或他人者，處五年以下有期徒刑。
刑法第三百三十九條
意圖為自己或第三人不法之所有，以詐術使人將本人或第三人之物交付者，處五年以
下有期徒刑、拘役或科或併科一千元以下罰金。
以前項方法得財產上不法之利益或使第三人得之者亦同。
前二項之未遂犯罰之。
                                                                        Ｑ


司法院資訊處製作；財團法人民間司法改革基金會備份。
